臺灣高等法院臺中分院刑事判決
                                 110年度上訴字第466號上  訴  人  臺灣臺中地方檢察署檢察官
被      告  陳青祥
上列上訴人因被告違反毒品危害防制條例案件，不服臺灣臺中地
方法院109年度訴字第2573號中華民國109年12月30日第一審判決
（起訴案號：臺灣臺中地方檢察署109年度撤緩毒偵字第267號）
，提起上訴，本院判決如下：
    主  文
原判決撤銷。
本件公訴不受理。
    理  由
一、公訴意旨略以：被告甲○○（下稱被告）分別基於施用第一級
    、第二級毒品之犯意，於民國107年10月28日下午5時許，在
    臺中市○區○○路00號住處，先以摻入香菸吸食方式，施用第
    一級毒品海洛因1次；再於同時、地，以將甲基安非他命置
    入玻璃球吸食器內，燃燒玻璃球吸食煙霧方式，施用第二級
    毒品甲基安非他命1次。嗣於107年10月30日晚間8時20分許
    ，為警在桃園市○○區○○○街00號前查獲，並扣得其所有第一
    級毒品海洛因3包（合計驗餘淨重0.90公克）、第二級毒品
    甲基安非他命5包（含袋毛重15.96公克，因鑑驗取用0.0021
    公克）、安非他命玻璃球吸食器1組、海洛因捲菸1支。經警
    徵得其同意採集尿液送檢驗，結果呈嗎啡、安非他命、甲基
    安非他命陽性反應，始查悉上情。因認被告涉犯毒品危害防
    制條例第10條第1項、第2項之施用第一、二級毒品罪嫌等語
    。
二㈠按起訴之程序違背規定者，應諭知不受理之判決，並得不經
    言詞辯論為之，刑事訴訟法第303條第1款、第307條分別定
    有明文。此所稱之起訴之程序違背規定，係指檢察官提起公
    訴之訴訟行為於程序上有違法律之規定而言。又檢察官未將
    被告先送勒戒處所觀察、勒戒，而逕行起訴，其起訴之程序
    違背規定，自應諭知不受理之判決（最高法院88年度台非字
    第146號判決意旨參照）。又此所稱之起訴程序違背規定，
    係指檢察官提起公訴之訴訟行為於程序上有違法律之規定而
    言。而提起公訴之訴訟行為是否於程序上有違法律規定，原
    則上固以起訴時所存在之事項及法律規定為判斷，惟檢察官
    起訴後始發生之情事變更事由，致法院不能為實體審理及判
    決者，亦屬「起訴之程序違背規定」（最高法院109年度台
    上字第3826號判決意旨參照）。
　㈡次按毒品危害防制條例第20條第3項、第23條第2項於109年1
    月15日修正公布，且新增第35條之1規定，並均於109年7月1
    5日施行。修正後之同條例第20條第3項規定，犯第10條之罪
    於觀察、勒戒或強制戒治執行完畢釋放後，3年後再犯者，
    不論其行為係在新法施行生效前或施行生效後所為（同條例
    第35條之1第1、2款參照），均應適用同條第1、2項（即應
    先觀察、勒戒或強制戒治）之規定，其修法理由謂：施用毒
    品者具「病患性犯人」之特質，並參諸世界各國之醫療經驗
    及醫學界之共識，咸認施用毒品成癮者，其心癮甚難戒除，
    如觀察勒戒或強制戒治執行完畢釋放後，3年後始再有施用
    第一級、第二級毒品之行為者，足見其有戒除毒癮之可能，
    宜再採以觀察、勒戒方式戒除其身癮及以強制戒治方式戒除
    其心癮之措施，為能放寬觀察、勒戒或強制戒治制度之適用
    時機，以協助施用者戒除毒癮，爰修正第3項。同條例第23
    條第2項亦配合修正為「觀察、勒戒或強制戒治執行完畢釋
    放後，3年內再犯第10條之罪者，檢察官或少年法院（地方
    法院少年法庭）應依法追訴或裁定交付審理。」可知本次修
    法對於施用毒品者施以觀察勒戒、強制戒治，或依法追訴（
    或裁定交付審理）之適用範圍，係確立初犯為具「病患性犯
    人」之特質應先經一完整之醫療處置，3年內再犯者應依法
    追訴（或裁定交付審理），3年後再犯則裁定觀察勒戒，殆
    無疑義。但對於3犯以上距最近1次觀察勒戒或強制戒治執行
    完畢釋放後，逾3 年者，究應適用同條例第20條第3項或第
    23條第2項處理，本次修法未明確規定，惟基於罪刑法定之
    明確性原則、法文之文義解釋，參諸觀察勒戒等治療處置，
    乃結合醫師、觀護人、社工心理諮商等不同領域之專業人員
    參與之保安處分措施，目的除在戒除施用毒品者身癮、心癮
    之措施外，並企圖重新塑造生活紀律，改變其病態行為，與
    刑罰之執行並不相同，無法以刑罰補充或替代上開醫療處置
    之特性。從而，3犯以上如距最近1次觀察、勒戒或強制戒治
    執行完畢釋放後，已逾3年者，其間縱經判刑、執行，究與
    觀察勒戒或強制戒治已經完整之治療療程不同，無法補充或
    替代上開之醫療處置，均應再予觀察勒戒之機會，方為適法
    （最高法院109年度台上字第3098號、第3240號、第4105號
    等判決意旨參照）。再按基於憲法應保障人民之生存權，及
    根據每個國民生存照顧需要提供基本給付之理念，為協助施
    用毒品者戒除毒癮復歸社會，對於經監獄監禁處遇後仍再犯
    之施用毒品者，更應恢復以機構內、外之治療協助其戒除毒
    癮。此即本次修正同條例第20條第3項關於施用毒品者所謂
    「3年後再犯」係何所指之立法真諦。除檢察官優先適用第
    24條命附條件緩起訴處分處遇（不論幾犯，亦無年限）外，
    對於施用毒品初犯者，即應適用第20條第1項、第2項為機構
    內之觀察、勒戒或強制戒治；若於上開機構內處遇執行完畢
    釋放後，於「3年內再犯」者，依第23條第2項規定，應依法
    追訴；倘於「3年後再犯」自應再回歸到傳統醫療體系機構
    內重為觀察、勒戒或強制戒治之治療。是對於戒除毒癮不易
    者，唯有以機構內、外處遇及刑事制裁等方式交替運用，以
    期能控制或改善其至完全戒除毒癮。對於同條例第20條第3
    項及第23條第2項所謂「3年後（內）再犯」，應跳脫以往窠
    臼，以「3年」為期，建立「定期治療」之模式。其規定中
    所謂「3年後再犯」，只要本次再犯（不論修正施行前、後
    ）距最近1次觀察、勒戒或強制戒治執行完畢釋放，已逾3年
    者，即該當之，不因其間有無犯第10條之罪經起訴、判刑或
    執行而受影響（最高法院109年度台上大字第3826號裁定意
    旨參照）。
  ㈢再被告若曾經檢察官依毒品危害防制條例第24條第1項所定
    「附命完成戒癮治療之緩起訴處分」（下稱「附命緩起訴」
    ），命其完成戒癮治療，因同條例對於犯該條例第10條第1
    項、第2項之施用第一級或第二級毒品罪者，進入司法程序
    之戒癮治療方式，係採取第20條第1項、第2項規定「觀察、
    勒戒或強制戒治」及第24條第1項所定「附命緩起訴」雙軌
    制，其目的同在給予施用毒品者戒毒自新機會。是以，被告
    既同意參加「戒癮治療」，並由檢察官採行「附命緩起訴」
    方式，若其完成「附命緩起訴」所採用之戒癮治療完畢，自
    毋庸復行採取「觀察、勒戒或強制戒治」方式，重啟戒除毒
    癮以代替刑罰之處遇程序。申言之，被告若完成「附命緩起
    訴」之戒癮治療，事實上已接受等同「觀察、勒戒或強制戒
    治」執行完畢釋放之處遇，如於該條例第23條第2項所定3年
    期間內，再犯施用第一級或第二級毒品罪，顯現其再犯率甚
    高，原規劃之「附命緩起訴」完成戒癮治療制度功能無法發
    揮成效，已無再次接受「觀察、勒戒或強制戒治」處遇之必
    要，檢察官自應依該條例第23條第2項規定之相同法理，逕
    行追訴（提起公訴或聲請簡易判決處刑），而無再依該條例
    第20條第1項重行聲請觀察、勒戒或強制戒治之必要。又被
    告施用第一級或第二級毒品罪，經裁定觀察、勒戒或強制戒
    治程序者，係以「觀察、勒戒或強制戒治」執行完畢釋放後
    ，起算上開再犯之期間，則被告如係經「附命緩起訴」，依
    同一法理，應以經「附命緩起訴」並完成戒癮治療後，而非
    以「附命緩起訴」確定之日，起算該再犯之期間（最高法院
    109年度台非字第76號、109年度台非字第77號判決意旨參照
     ）。是以，被告在「戒癮治療」完成前，仍難謂得與觀察
    、勒戒等處遇「已執行完畢」等同視之。若「附命緩起訴」
    已撤銷，則被告之「戒癮治療」並未完成，自與觀察、勒戒
    等處遇執行完畢有別，無從解為事實上已接受等同「觀察、
    勒戒或強制戒治」之處遇，更無從依此起算3年之再犯期間
    。
三、經查：　　
　㈠被告於公訴意旨所載時、地，施用第一級毒品海洛因及第二
    級毒品甲基安非他命之事實，業據被告於警詢、偵查及原審
    準備程序及審理中坦承不諱，並有台灣檢驗科技股份有限公
    司107年11月16日報告編號UL/2018/B0000000號濫用藥物檢
    驗報告及107年11月19日報告編號UL/2018/B0000000出具之
    濫用藥物檢驗報告、桃園市政府警察局尿液暨毒品檢體真實
    姓名與編號對照表及交通部民用航空局航空醫務中心107年1
    1月28日航藥鑑字第0000000號、第0000000Q號毒品鑑定書、
    法務部調查局濫用藥物實驗室107年11月23日調科壹字第107
    23028330號鑑定書、桃園市政府警察局搜索靠押筆錄暨扣押
    物品目錄表、搜索現場及扣押物品照片、扣押物品清單附卷
    可稽，且有扣案之上開毒品及安非他命玻璃球吸食器1組、
    海洛因捲菸1支在卷可資佐證，固堪認被告確有本案施用第
    一級毒品海洛因及第二級毒品甲基安非他命之犯行。
　㈡被告為本案施用第一、二級毒品犯行前，未曾因施用毒品犯
    行，而受有觀察、勒戒執行完畢之紀錄，本案係屬「初犯」
    ，有臺灣高等法院被告前案紀錄表在卷可按。而被告所為本
    案施用第一、二級毒品之犯行，前經臺灣臺中地方檢察署檢
    察官以108年度毒偵字第860號為附命完成戒癮治療之緩起訴
    處分，緩起訴期間為2年（自108年6月3日起至110年6月2日
    止），並由臺灣高等檢察署臺中檢察分署檢察長於108年6月
    3日以108年度上職議字第3605號駁回再議而告確定；惟被告
    於上開緩起訴期間內，固有按時至醫療院所參加團體治療，
    然其於緩起訴期間內之109年4月13日至臺灣臺中地方檢察署
    觀護人室實施不定期採尿結果呈安非他命類陽性反應，且被
    告於緩起訴期間內，因故意更犯有期徒刑以上刑之詐欺罪，
    經臺灣臺中地方檢察署檢察官於109年6月30日以109年度撤
    緩字第461號撤銷該緩起訴處分，並以109年度撤緩毒偵字第
    267號起訴本案等情，有緩起訴處分書、起訴書、臺灣臺中
    地方檢察署施用毒品犯尿液檢體監管紀錄表、台灣檢驗科技
    股份有限公司109年4月29日濫用藥物檢驗報告、撤銷緩起訴
    處分書及送達證書、臺灣高等法院被告前案紀錄表等在卷可
    佐。
　㈢按犯施用第一級、第二級毒品罪者，檢察官應聲請法院裁定
    觀察、勒戒；且觀察、勒戒等處遇執行完畢釋放後，3年後
    再犯施用第一級、第二級毒品罪者，應再啟觀察、勒戒等處
    遇程序，修正後毒品條例第20條第1項、第3項分別定有明文
    。另修正前毒品條例第24條第1項明定「本法第20條第1項及
    第23條第2項之程序，於檢察官先依刑事訴訟法第253條之1
    第1項、第253條之2之規定，為附命完成戒癮治療之緩起訴
    處分時，或於少年法院（地方法院少年法庭）認以依少年事
    件處理法程序處理為適當時，不適用之」，亦即檢察官對施
    用毒品之被告得為「附命緩起訴」，而排除觀察、勒戒等處
    遇及起訴規定之適用，而檢察官得為「附命緩起訴」處分之
    對象，當包括「初犯及3年後再犯」、「3年內再犯」之施用
    毒品者。若上開「附命緩起訴」經撤銷時，自應回復為原緩
    起訴處分不存在時之狀態，檢察官仍應依修正後毒品條例第
    20條第1項或第23條第2項之規定，分別視其為「初犯及3年
    後再犯」或「3年內再犯」之施用毒品者，而決定適用觀察
    、勒戒等處遇或起訴之程序。至修正前同條例第24條第2項
    規定：「前項緩起訴處分（即附命緩起訴），經撤銷者，檢
    察官應『依法追訴』」，法文既非「依法起訴」，並參考刑事
    訴訟法第1條第1項規定：「犯罪，非依本法或『其他法律』所
    定之訴訟程序，不得『追訴』、處罰」，且「刑罰」及「保安
    處分」同為犯罪之法律效果，則「依法追訴」，除指檢察官
    適用刑事訴訟法所定之起訴程序外，尚包括修正前（後）毒
    品條例第20條第1項所定觀察、勒戒程序。此與修正後毒品
    條例第23條第2項規定「觀察、勒戒或強制戒治執行完畢釋
    放後，3年內再犯第10條之罪者，檢察官或少年法院（地方
    法院少年法庭）應『依法追訴』或裁定交付審理。」因與同條
    例第20條第3項配合之結果（即觀察、勒戒等處遇執行完畢
    釋放後，3年後再犯第10條之罪，始得重行觀察、勒戒），
    所稱「依法追訴」，無從包括聲請觀察、勒戒者有別，尚不
    得援引修正後毒品條例第23條第2項之規定，而謂修正前毒
    品條例第24條第2項之「依法追訴」，必需排除修正後毒品
    條例第20條聲請觀察、勒戒規定之適用。且修正前毒品條例
    第24條第2項所稱「緩起訴處分」經撤銷者，其撤銷原因非
    一，若係因違法或不當經再議程序，由上級檢察機關撤銷時
    ，本應回復未為緩起訴處分前之狀態，由檢察官續行偵查，
    視個案之證據，為適當之處分，要不得強解為應「依法起訴
    」，認無再次聲請法院裁定觀察、勒戒之必要。
　㈣又現行毒品危害防制條例對於施用第一級或第二級毒品罪者
    ，進入司法程序之戒癮治療方式，係採取「觀察、勒戒或強
    制戒治」與「附命完成戒癮治療之緩起訴處分」雙軌制，其
    目的同在給予施用毒品者戒毒自新機會。是以，被告既同意
    參加「戒癮治療」，並由檢察官採行「附命緩起訴」方式，
    且完成「附命緩起訴」所採用之戒癮治療，事實上已接受等
    同「觀察、勒戒或強制戒治」執行完畢釋放之處遇。倘 經
    檢察官為附命完成戒癮治療之緩起訴處分，若被告未完成戒
    癮治療，即無從視為事實上已經「觀察、勒戒或強制戒治」
    執行完畢，仍有觀察、勒戒及強制戒治制度之適用，俾利以
    機構內之處遇方式協助其戒除毒癮，檢察官亦得為不同條件
    或期限之緩起訴處分。被告所受附命戒癮治療之緩起訴處分
    既經撤銷，其戒癮治療並未完成，事實上並未因上開緩起訴
    處分而受有等同於觀察、勒戒或強制戒治執行完畢之情事，
    自與等同曾接受觀察、勒戒或強制戒治執行完畢有別，是以
    ，被告犯本案施用第一、二級毒品犯行前，未受任何觀察、
    勒戒或強制戒治之執行，自應由檢察官重啟處遇程序，而非
    逕予起訴。
　㈤原審判決認一經檢察官為緩起訴處分，便認定被告事實上已
    接受等同於「觀察、勒戒或強制戒治執行完畢」處遇之見解
    ，逕為被告有罪之判決，容有未合。
四、綜上所述，被告就本案施用第一、二級毒品犯行符合「初犯
    」之情形，且尚未完成前案緩起訴處分所命戒癮治療處遇，
    不能與觀察、勒戒等處遇「已執行完畢」等同視之，原判決
    就被告本案施用第一、二級毒品犯行，遽予論罪科刑，容有
    違誤。檢察官以此為由提起上訴，為有理由，應由本院將原
    判決予以撤銷改判，改諭知不受理之判決，且不經言詞辯論
    為之。
據上論斷，應依刑事訴訟法第369條第1項前段、第364條、第303
條第1款、第307條，判決如主文。
中　　華　　民　　國　　110 　年　　4 　　月　　30　　日
            刑事第十二庭   審判長法　官　張國忠
                                 法　官  李雅俐
                                 法　官  陳  葳 
以上正本證明與原本無異。
施用第一級毒品部分得上訴。
施用第二級毒品部分不得上訴。
如不服本判決應於收受送達後20日內向本院提出上訴書狀，其未
敘述上訴理由者，並得於提起上訴後20日內向本院補提理由書狀
（均須按他造當事人之人數附繕本）「切勿逕送上級法院」。 

　　　　　　　　　　　　　     　書記官  蔡皓凡 

中　　華　　民　　國　　110 　年　　4 　　月　　30　　日